臺北高等行政法院判決
　　　　　　　　　　　　　　　93年度訴字第00169號
　　　　　　　　　　　　　　　.
原　　　告　甲○○
被　　　告　勞工保險局
代　表　人　乙○（總經理）
訴訟代理人　丙○○
　　　　　　丁○○
上列當事人間因勞保事件，原告不服行政院勞工委員會92年10月
31日勞訴字第0920048655號訴願決定，提起行政訴訟。本院判決
如下：
　　主  文
原告之訴駁回。
訴訟費用由原告負擔。
　　事  實
一、事實概要：美商美國安泰人壽保險股份有限公司台灣分公司
    (下稱安泰保險公司 )被保險人蘇文明於91年6月10日因腦部
    動脈瘤破裂、蜘蛛膜下腔出血死亡，其受益人即原告甲○○
    於91年11月1日檢據申請被保險人本人職業病死亡給付，案
    經被告審查，以其所患與工作無相當因果關係，不得視為職
    業病死亡，乃依勞工保險條例第63條規定，核發35個月普通
    疾病死亡給付。原告不服，向勞工保險監理委員會申請審議
    ，經該會於92年8月5日審定申請審議駁回後，提起訴願亦經
    決定駁回，遂提起本件行政訴訟。原告未於言詞辯論期日到
    場，僅提出書狀為聲明、陳述。
二、兩造聲明：
　　(一)原告聲明：
      1.撤銷原處分。
      2.被告應補發職災死亡給付10個月及自應發給之日至清償
        日止之利息。
　　(二)被告聲明：駁回原告之訴。
三、兩造之爭點：被保險人是否因職業病而死亡？
　　(一)原告主張之理由：
      1.被保險人於91年5月30日在客戶楊春蓮家中洽談保險案
        務時，突然昏倒，經客戶楊春蓮協助送醫，經榮總判定
        為蜘蛛網膜下腔出血，於同年 6月10日因腦部動脈瘤破
        裂死亡。被保險人擔任公司業務經理，每日工作時間達
        15小時以上，例假日亦須須安排下週客戶拜訪及公司教
        育訓練安排，因長期壓力導致突發前開疾病；且被保險
        人發病前一個月，因有一系列壽險商品準備停賣，被保
        險人之工作時間比以往更加延長，每週超過100小時，
        終致積勞成疾；又依被保險人於發病前之例行健康檢查
        ，其身體健康狀況與正常人無異，以上均足證被保險人
        係因工作壓力過大導致突發疾病猝逝。被保險人於發病
        前兩日擔任公司員工旅遊團總召集兼導遊，負責全程同
        仁之安全及住宿，幾乎徹夜未眠。其於28日返程時，即
        發現連日來操勞導致頭痛欲裂，並告知原告想休息，但
        因公司產品及將停賣，不得不打起精神云云，不料事隔
        兩日即發生其因公住院之事，可見其發病與工作有相當
        之因果關係，核已符合勞工保險條例第63、64條及勞工
        保險被保險人因執行職務而致傷病審查準則第3條、第
        21條規定，自得請領職業傷病死亡給付。
      2.被告聲稱被保險人所從事之保險業務因工作性質特殊，
        又因公司不要求每日上下班需簽到，所以無法客觀認定
        云云，故非無見；然亦不能以此理由否定被保險人無超
        時工作，原告非常樂意提供相關證明，但保險業並無讓
        同仁半夜下班後或凌晨上班時打卡紀錄之機制，且工作
        性質特殊故無法認定乃勞保局對保險業之主觀認定，也
        因為工作性質特殊，超時工作乃家常便飯，若因工作性
        質特殊而拒絕給付，實為對保險從業人員之差別待遇。
      3.勞保局專業醫師依其醫理見解判定被保險人之死並非職
        災，然原診所醫師與被保險人於病發時每日問診，其死
        因皆無判定其為先天性疾病，何以與被保險人素昧平生
        之專業醫師有此高深之醫術，且被告亦未派員與被保險
        人見面，確依其醫理見解判定不賠，是否也有可能因誤
        判保致人民權益受損？況被告所稱之特約專業醫師，並
        無專業鑑定人之鑑定權，且係被告指定之醫師，當然易
        作出對被告有利之決定，故依行政訴訟法第157、162條
        規定，應由法院指定第三人就被保險人所患疾病以書面
        說明或到場陳述意見才屬公平。
    (二)被告主張之理由：
      1.原告之配偶即被保險人日因腦部動脈瘤破裂、蜘蛛膜下
        腔出血死亡，原告於91年11月1日申請其本人職業病死
        亡給付，經被告調查，據其任職之安泰人壽保險公司略
        以「其係於91年5月30日下午5時10分於客戶楊春蓮君家
        中洽談保險業務時，突然昏倒，經送醫急救，於同年6
        月10日因腦部動脈瘤破裂、蜘蛛膜下腔出血死亡，其平
        日工作時數高於公司規是之8小時，此部分資料由於業
        務工作性質特殊，公司並不要求每日上下班需簽到、簽
        退，故無法提供其確切工作時數，蘇君平日身體狀況及
        生活習慣，根據了解都很正常，無異常之處。」嗣經被
        告調取被保險人之就醫紀錄、就診病歷及原告92 年3月
        3日補送之「職災說明書」等相關資料，送請職業病醫
        師審查，審查意見：「(一)被保險人所患為腦部動脈瘤破
        裂致蜘蛛膜下腔出血，此為自發性疾病，隨著動脈瘤之
        變化情形，隨時均有可能發生。(二)原告所稱被保險人工
        作時間長（每週超過100小時）無法客觀認定，其擔任
        保險公司之業務經理之業務壓力亦難以客觀認定。其91
        年5月27、28日之旅遊時有『頭痛』是否與該疾病有關
        亦未知。綜上，本案難以認定蘇君所患與其工作具有相
        當因果關係。」被告以其所患非屬職業病，依勞工保險
        條例第63條規定，發給普通疾病死亡給付，並無不合。
      2.又查，所謂職業病係該項疾病之促發與作業有相當因果
        關係者，而有相當因果關係者，始足當之。被告審核時
        ，除向被保險人就職之公司查證外，並向中央健康保險
        局及台北榮民總醫院調取被保險人就醫紀錄、就診病歷
        及全案資料送請專科醫師審查，意見有如前述。原告不
        服，向監理會申請審議，復據監理會專業醫師就前開相
        關資料加以審查，意見略以：「蜘蛛網膜下腔出血及動
        脈瘤破裂屬普通疾病，與工作無因果關係，不符職業病
        之申請。」原告雖稱原告之配偶工作時間長，壓力大，
        惟無客觀之證據，證明其所言，實難認定原告之配偶發
        病死亡與其工作有相當因果關係。
      3.另原告指稱被告特約醫師依醫理見判定被保險人之死並
        非職災，致其權益受損一節，查原告顯係誤解「特約醫
        師」之功能及角色所致，蓋彼等並非臨床看診之醫師，
        自無診斷可言，其所提供者僅為醫療專業上之認定，亦
        即似屬鑑定之性質，而一般臨床看診之醫師所為之診斷
        行為，理論上係基於看診之事實。是被告特約醫師之審
        查意見並非在否定臨床醫師之診斷，而係評價臨床醫師
        出具之診斷書及病歷資料所記載被保險人發病死亡與其
        工作有無相當因果關係，並不會涉及個人主觀好惡之問
        題，原告之見，顯有誤會。
　　理  由
一、本件原告起訴時，被告之代表為廖碧英，嗣於訴訟中先後變
    更為蔡吉安、乙○，茲據新任代表人具狀聲明承受訴訟，於
    法尚無不合，應予准許。又原告經合法通知，未於言詞辯論
    期日到場，核無行政訴訟法第218條準用民事訴訟法第386條
    各款所列之情事，爰依被告之聲請，由其一造辯論而為判決
    ，均合先敘明。
二、按「被保險人死亡時，按其平均月投保薪資，給與喪葬津貼
    五個月。遺有配偶、子女及父母、祖父母或專受其扶養之孫
    子女及兄弟、姊妹，並給與遺屬津貼；其支給標準，依左列
    規定：…三參加保險年資合計已滿二年者，按被保險人平均
    月投保薪資，一次發給三十個月遺屬津貼。」「被保險人因
    職業傷害或罹患職業病而致死亡者，不論其保險年資，除按
    其平均月投保薪資，一次發給喪葬津貼五個月外，遺有配偶
    、子女及父母、祖父母或專受其扶養之孫子女及兄弟、姊妹
    者，並給予遺屬津貼四十個月。」勞工保險條例第63條第3
    款、第64條分別定有明文。次按「本準則依勞工保險條例（
    以下簡稱本條例）第三十四條第二項規定訂定之。」「被保
    險人因執行職務而致傷病之審查，除法令另有規定外，依本
    準則辦理。」「被保險人於作業中，於工作當場促發疾病，
    而該項疾病之促發與作業有相當因果關係者，視為職業病。
    」亦為執行職務而致傷病審查準則第1條、第2條及第21條所
    明定。
三、本件原告之配偶即被保險人蘇明文任職於安泰保險公司，其
    於91年5月30日在客戶楊春蓮家中洽談保險業務時，因腦部
    動脈瘤破裂昏倒，經送醫後於同年6月11日因蜘蛛膜下腔出
    血死亡，原告以受益人申請被保險人本人之職業病死亡給付
    ，案經被告審查，以其所患與工作無相當因果關係，不得視
    為職業病死亡，乃依勞工保險條例第63條規定，核發35個月
    普通疾病死亡給付等情，有勞工保險給付申請書、死亡證明
    書、戶籍謄本及被告前開核定通知書附原處分卷可稽，並為
    兩造所不爭，自堪信為真實。
四、原告不服循序提起行政訴訟，主張：被保險人平日身體健康
    ，並無高血壓之既往症，惟因擔任保險公司之業務經理職務
    ，每日工作達15小時以上，且發病前，因公司某系列壽險商
    品將停賣，被保險人每週工作時間更高達100小時以上，長
    期工作壓力終致積勞成疾，而在客戶家中商談保險時發病，
    終不治死亡，核其發病與工作自有相當因果關係，被告依無
    鑑定權且未對被保險人看診之專業醫師意見，逕認其死亡非
    因職業病所致，顯有疏誤等語。
五、經查：
    (一)按當事人主張有利於己之事實者，就其事實有舉證之責任，
      民事訴訟法第二百七十七條前段定有明文，依行政訴訟法
      第一百三十六條之規定，上開規定為行政訴訟程序所準用
      。又按人民提起課予義務訴訟請求行政機關作成授益行政
      處分，係在增加自己之權利，依上開之規定，自應就權利
      發生實體上規定要件最低度事實負舉證責任，本件原告主
      張其所患疾病其促發與作業有相當因果關係，自應就此一
      事實負舉證之責任。
    (二)次按，所謂有相當因果關係者，係指條件必須依據經驗法
      則做客觀判斷，而可認定在通常情況下，認為行為與結果
      有因果關係；反之，假如在一般情況下，雖有此條件存在
      ，但並不一定會發生此一結果者，則該條件與結果不相當
      ，而不具因果關係。就此，被告依行政院勞工委員會所制
      訂之職業病認定基準，以急性腦血管或心肌梗塞等疾病之
      個案必須滿足以下條件，始可被認定為職業傷害：「(一)在
      一個工作班（一般約八小時）的時間內遭受急性的，異乎
      尋常的，例外的壓力，或者這個壓力狀況異乎尋常地超越
      當事人的年齡和一般體能，或在特定工作時間內從事超越
      平日工作甚多的，不利於健康的生理或心理負荷；這個壓
      力負荷狀況需要客觀、明確、詳實地舉證。(二)腦中風或心
      肌梗塞必須在遭受壓力後一個合理，短暫的時間內即發生
      ，一般在二十四小時內，最長不得超過四十八小時。」尚
      屬適法，自得予以適用。
    (三)又按，保險人為審核保險給付或勞工保險監理委員會為審
      議保險爭議事項，必要時得向投保單位、特約醫療院、所
      或其他有關機關調查被保險人與保險有關之文件，為勞工
      保險條例第二十八條所明定。本件經被告函向被保險人任
      職之安泰保險公司查詢結果，據該公司於92年1月24日函
      覆略稱：被保險人於91年5月30日下午於客戶楊春蓮家中
      洽談保險業務時，突然昏倒送醫，於同年6月10日因腦部
      動脈瘤破裂、蜘蛛膜下腔出血死亡，由於被保險人十分熱
      愛保險行銷業務，其平日工作時數高於公司規定之8小時
      ，此部分資料由於業務工作性質特殊，公司並不要求每日
      上下班需簽到、簽退，故無法提供其確切工作時數，至被
      保險人平日身體狀況及生活習慣，根據了解都很正常，無
      異常之處等情，此有安泰保險公司前開覆函及檢附客戶楊
      春蓮、邱心嫻出具之申明書、被保險人體檢資料及其89
      年5月至91年4月份出勤表附原處分卷可參，故依上開事證
      ，被保險人擔任保險行銷業務，因業務性質及其工作態度
      ，平日工作時數雖均高於八小時，然其從事者，尚屬每日
      例行之工作，在事故發生前，亦未遭受急性的，異乎尋常
      的，例外的壓力，或在特定工作時間內從事超越平日工作
      甚多的，不利於健康的生理或心理負荷之工作，揆諸前揭
      職業病認定基準，尚難謂被保險人所患與其工作間有相當
      因果關係。又原告依中央健保局查覆被保險人就診紀錄向
      台北榮民總醫院調取其就診病歷資料及原告所檢送之之「
      職災說明書」等相關資料，送請特約職業病醫師審查，其
      審查意見認：：「(一)被保險人所患為腦部動脈瘤破裂致蜘
      蛛膜下腔出血，此為自發性疾病，隨著動脈瘤之變化情形
      ，隨時均有可能發生。(二)原告所稱被保險人工作時間長（
      每週超過100小時）無法客觀認定，其擔任保險公司之業
      務經理之業務壓力亦難以客觀認定。其91年5月27、28日
      之旅遊時有『頭痛』是否與該疾病有關亦未知。綜上，本
      案難以認定蘇君所患與其工作具有相當因果關係。」等語
      ，亦有該審查意見表附原處分卷可稽，故被告綜合上開證
      據及參酌專業醫師之意見，審認被保險人並非由執行職務
      引發蜘蛛膜下腔出血而死亡，乃按普通疾病核給死亡給付
      ，於法並無不合。且原告不服被告前開核定，申請審議，
      經勞工保險監理委員會將相關病歷資料送請專科醫師審查
      ，亦認：「蜘蛛網膜下腔出血及動脈瘤破裂屬普通疾病，
      與工作無因果關係，不符職業病之申請。」等情，並有該
      審查意見表附原審定卷可稽，事證明確，原告未另舉其他
      客觀證據以實其說，空言訴稱被保險人因長期工作壓力致
      蜘蛛網膜下腔出血、動脈瘤破裂而死亡，應屬職業病云云
      ，尚不足採。
   (三)末按，「行政機關應依職權調查證據，不受當事人主張之
      拘束，對當事人有利及不利事項一律注意。」「行政機關
      得選定適當之人為鑑定。」行政程序法第三十六條及第四
      十條第一項分別定有明文。被告係勞工保險之保險人，於
      當事人向其提出勞工保險各項給付申請時，被告自有開始
      行政程序，並有前揭依職權調查證據之義務，且於遇有醫
      理上之諸疑義時，得以具有專業知識之第三人即專科醫師
      ，於行政程序中陳述關於特別法規或經驗定則之意見，而
      以其陳述為證據之用。是被告於行政程序中將有待進一步
      調查之案件，請其特約專科醫師陳述醫學上之意見以為證
      據，於法尚無不合，況被告係綜合調查所得事證及參酌專
      業醫師之專業意見，而為終局之核定，原告執稱被告未依
      事實審查，概以特約醫師審查意見判定被保險人非因職業
      病死亡云云，亦有誤會，核不足採。
六、綜上所述，被告以被保險人因腦部動脈瘤破裂、蜘蛛膜下腔
    出血死亡，無法認定其發病與工作有相當因果關係，不能視
    為職業病，乃按普通疾病核給被保險人本人死亡給付之處分
    ，並無違誤，審議審定、訴願決定遞予維持，亦無不合，原
    告仍執前詞，訴請撤銷，並請求被告應按職業病再核給十個
    月死亡給付及遲延利息，均無理由，應予駁回。
據上論結，本件原告之訴為無理由，爰依行政訴訟法第98條第3
項前段、第218條、民事訴訟法第385條第1項前段，判決如主文
。
中　　華　　民　　國　　94　　年　 　1　　月　 26  　 日
                       第四庭審判長法  官　徐瑞晃
                                   法  官　吳慧娟
                                   法  官　蕭惠芳
上為正本係照原本作成。
如不服本判決，應於送達後20日內，向本院提出上訴狀並表明上
訴理由，如於本判決宣示後送達前提起上訴者，應於判決送達後
20日內補提上訴理由書（須按他造人數附繕本）。
中　　華　　民　　國　　94　　年　 　1　　月　 26  　 日
            　　　　　　   　　　　書記官  李淑貞
